臺灣板橋地方法院刑事判決　　　　　　　　　　　　　九十一年度簡上字第九一號
　　聲　請　人　臺灣板橋地方法院檢察署檢察官
　　上　訴　人
　　即　被　告　乙○○
右列上訴人因違反勞動基準法案件，不服本院九十一年度重簡字第一六七號中華民國
九十一年二月二十七日第一審判決（聲請案號：九十年度偵字第七一二○號），提起
上訴，本院管轄之第二審合議庭判決如左：
    主  文
原判決撤銷。
乙○○共同連續違反女工不得於午後十時至翌晨六時之時間內工作之規定，處有期徒
刑月，如易科罰金以佰元折算壹日。緩刑年。
    事  實
一、乙○○明知實際經營臺北縣三重市○○路一八三巷二號二樓「彩虹餐廳茶藝館」
    之負責人綽號「黑龍」不詳姓名之成年男子，未依勞動基準法之規定，取得工會
    或勞工同意，並實施晝夜三班制，安全衛生設施完善及備有女工宿舍，或有交通
    工具接送，且有法定事由經主管機關核准，即擅自逕行僱用女工於午後十時至翌
    晨六時之時間內工作，竟仍基於上開違反勞動基準法規定之概括犯意聯絡，以每
    月新臺幣（下同）五千元之代價，擔任上開餐廳之名義上負責人，分別自民國八
    十九年七月十日、同年十二月一日、同年十二月二十日起，連續以其名義，以每
    檯三百元之代價，僱用丙○○、蘇麗菊、葉美秋（聲請書誤繕為「葉美枝」）、
    詹春香、施欣淑、潘秋芬、許燕雪、林麗鵬、許晴雅、童蓓玲、謝明純、李春華
    、黃美等十三人為女服務生，於每日下午三時起至翌日凌晨三時止，在上址餐廳
    內，從事坐檯陪酒、點歌等工作，違反上開勞動基準法規定，擅自於午後十時至
    翌晨六時之時間內從事工作，嗣於八十九年十二月二十九日晚上十時十四分許，
    ，在上址餐廳為警當場查獲。
二、案經臺北縣政府警察局三重分局報請臺灣板橋地方法院檢察官偵查起訴。
    理  由
一、訊據被告乙○○固坦承於右揭時地提供其名義供上開餐廳實際負責人使用，擔任
    上開餐廳名義上負責人之事實，惟矢口否認有違反勞動基準法之犯行，辯稱：伊
    只是擔任人頭，每月領取幾千元之代價，並非實際僱用女工之老闆云云。經查：
    （一）檢察官簡易判決處刑聲請意旨雖以被告乙○○於警訊時坦承不諱，並經證
          人丙○○、林麗鵬、戊○○證述在卷，且有租賃契約書一份在卷可稽，因
          認被告係上開餐廳之實際負責人而非法僱用女服務生於夜間工作云云。然
          被告於偵審中均翻異前詞辯稱：伊係拾荒者，收入微薄，且有重大傷病，
          身體狀況不佳，無法開設餐廳，伊只是人頭而已等語，並經證人即其妹向
          玉昭於本院審理時證述屬實（見本院九十一年四月二十三日訊問筆錄），
          被告且提出其住所地里長蔡文智、鄰長張秀宗、三重市民代表張家偉等人
          出具之證明書佐證，另據證人即製作被告複訊警訊筆錄警員丁○○於本院
          審理時亦證稱：伊至被告住處製作複訊筆錄時，見被告住處家境不是很好
          ，房屋是舊式一樓房子，且有部分地方傾倒等語情狀（見本院九十一年六
          月十八日訊問筆錄），堪見被告當時經濟狀況確實不佳，又核諸檢察官調
          閱之中央健康保險局被告門診就醫記錄明細表及本院調閱之被告臺北縣立
          三重醫院、臺北榮民總醫院、臺北縣三重市宏仁醫院等病歷資料，亦見被
          告確有肝硬化等長期病史；況據證人即上開餐廳受僱男服務生戊○○於本
          院審理時證稱：伊去該餐廳應徵係由店內之經理面試，工作時都是由該經
          理管理，伊在店內只看過被告一、二次，是經理告訴伊被告是老闆等語（
          見本院九十一年六月六日訊問筆錄），可見證人戊○○亦係經其店內經理
          傳述，始認為被告係該餐廳負責人，是否屬實其個人亦未經確認，再觀諸
          證人林麗鵬、丙○○於偵查中證稱：伊等在上開餐廳有見過被告一、二次
          ，但林麗鵬至警局始知被告是老闆，而丙○○是聽人叫被告老闆，才知被
          告是老闆等語（見偵查卷七十一頁反面、七十二頁），堪見該餐廳女服務
          生亦多不確知被告是上開餐廳負責人；此外另據證人即上開餐廳房屋名義
          出租人甲○○於本院審理時證稱：伊代表伊「大哥」出面前去該餐廳簽訂
          租賃契約時，是直接找櫃臺小姐，當時被告亦坐在櫃臺，但沒有講話亦未
          跟伊打招呼，櫃臺小姐說被告是老闆，叫伊跟被告簽約，因契約伊已事先
          簽好才帶去，伊就將契約交給櫃臺小姐，然後在餐廳內四處看一看，等伊
          回來，櫃臺小姐就直接把簽好之契約交給伊，伊並未直接看到被告在契約
          上簽名等語（見本院九十一年六月六日訊問筆錄）情狀觀之，亦與常情有
          違，蓋被告果真係該餐廳負責人，其既在場豈有未直接主動出面與甲○○
          洽談簽訂租約一事，而尚須由餐廳內之櫃臺小姐出面指示被動簽約之理。
          是綜上所述，參互印證，堪認被告上開所辯：伊係擔任該餐廳之人頭負責
          人等語，應非虛詞。
    （二）依上所述，被告僅係人頭掛名為上開餐廳之名義負責人之情固然屬實，惟
          據被告自承其係以每月向上開餐廳實際負責人領取五千元之代價而出名擔
          任人頭之負責人，且據證人戊○○、林麗鵬、丙○○、甲○○上開證述情
          節，均稱見過被告在上開餐廳走動，可見被告顯然明知上開餐廳有僱用女
          服務生違法在午後十時至翌晨六時之時間內工作之情，而其仍出具名義擔
          任該等餐廳之負責人，是被告仍難脫免與上開各餐廳實際負責人共同涉犯
          違反勞動基準法規定之罪責。又按凡從事中西各式餐點、飲料供應之餐廳
          、飯館、食堂、小吃店、茶室、咖啡室、冰果店、飲食攤等，點叫後立即
          在現場飲用或食用之行業均屬行政院主計處中華民國行業分類標準之中類
          五七「餐飲業」，該業除細類五七九九「未分類其他餐飲業」外，均自八
          十七年十二月三十一日起業經行政院勞工委員會指定為適用勞動基準法之
          行業，故本件上開餐廳顯有勞動基準法之適用。此外上開餐廳僱用之女工
          確有違法於午後十時至翌晨六時之時間內工作之事實，並據證人戊○○及
          受僱之女服務生丙○○、林麗鵬、許晴雅於警訊證述明確，復有臺北縣政
          府警察局三重分局之臨檢紀錄表一紙附卷可稽。是本件事證明確，被告犯
          行堪以認定。
二、核被告乙○○所為，係違反勞動基準法第四十九條第一項規定，應依同法第七十
    七條論罪科刑。被告與上開餐廳實際負責人「黑龍」，有犯意聯絡及行為分擔，
    為共同正犯。公訴意旨認被告為實際負責人，所認事實容屬有誤。又其先後多次
    違反上開勞動基準法規定之犯行，時間緊接，所犯構成要件相同，顯係基於概括
    犯意反覆為之，為連續犯，應以一罪論，並加重其刑。至其各次違反違反上開勞
    動基準法犯行，雖使多名女工違法於上開夜間時間內工作，惟僅係侵害一勞動基
    準法保護女工之法益，故仍僅成立單純一罪，附此敘明。
三、原審以被告犯行明確，依法論罪科刑，固非無見，惟依上述被告係收受代價出具
    名義擔任上開餐廳之負責人共犯本件犯行，並非實際之負責人，原審率認被告係
    該餐廳之實際負責人，所認犯罪事實顯然有誤，是被告上訴陳辯否認犯行，雖無
    理由，然原判決既有可議，自應由本院管轄之第二審合議庭將原判決撤銷，另為
    適法之諭知，爰審酌被告素行、犯罪動機、目的、情節、違法僱用女工工作對勞
    工工作安全所生危害、犯罪後態度等一切情狀，量處如主文所示之刑，又刑法第
    四十一條業於九十年一月十日修正公布，於同年月十二日生效，該條第一項修正
    規定為「犯最重本刑為五年以下有期徒刑以下之刑之罪，而受六個月以下有期徒
    刑或拘役之宣告，因身體、教育、職業、家庭之關係或其他正當事由，執行顯有
    困難者，得以一元以上三元以下折算一日，易科罰金。但確因不執行所宣告之刑
    ，難收矯正之效，或難以維持法秩序者，不在此限。」，經比較新舊法結果，被
    告所犯上開之罪，行為後依修正後之刑法第四十一條第一項前段規定，仍得易科
    罰金，並無不利，爰依刑法第二條第一項前段，適用修正後刑法第四十一條第一
    項前段定，就被告上開所量處之刑，併諭知易科罰金之折算標準。又查被告前雖
    曾受有期徒刑以上刑之宣告，惟執行完畢後，五年以內未曾受有期徒刑以上刑之
    宣告，有臺灣高等法院檢察署刑案紀錄簡覆表在卷可按，其因一時失慮致犯本罪
    ，經此教訓，當知謹慎，信無再犯之虞，且其現身罹疾病行動不便，本院認本判
    決所宣告之刑，以暫不執行為適當，爰併宣告緩刑三年，以勵自新，並觀後效。
據上論斷，應依刑事訴訟法四百五十五條之一第一項、第三項、第三百六十九條第一
項前段、第三百六十四條、第二百九十九條第一項前段，勞動基準法第七十七條，刑
法第二條第一項前段、第十一條前段、第二十八條、第五十六條、第四十一條第一項
前段、第七十四條第二款，罰金罰鍰提高標準條例第二條，判決如主文。
本案經檢察官賴惠慈到庭執行職務
中      華      民      國    九十一    年      七      月     十九     日
                                    臺灣板橋地方法院刑事第六庭
                                        審判長法  官  張  谷  輔
                                              法  官  林  漢  強
                                              法  官  彭  全  曄
右正本證明與原本無異
本件不得上訴
                                        書記官  梁  宜  庭
中      華      民      國    九十一    年      七      月    二十四    日
附錄本案論罪科刑法條全文：
勞動基準法第四十九條
女工不得於午後十時至翌晨六時之時間內工作，但經取得工會或勞工同意，並實施晝
夜三班制，安全生設施完善及備有女工宿舍，或有交通工具接送，且有左列情形之
一，經主管機關核准者不在此限：
一、因不能控制及預見之非循環性緊急事故，干擾該事業之正常工作時間者。
二、生產原料或材料易於敗壞，為免於損失必須於夜間工作者。
三、擔任管理技術之主管職務者。
四、遇有國家緊急事故或為國家經濟重大利益所需要，徵得有關勞雇團體之同意，並
    經中央主管機關核准者。
五、運輸、倉儲及通信業經中央主管機關核定者。
六、生福利及公用事業，不需從事體力勞動者。
前項但書於娠或哺乳期間之女工不適用之。第一項第一款情形，如因情勢緊急，不
及報經主管機關核准者，得逕先命於午後十時至翌晨六時之時間內從事工作，於翌日
午前補報。
主管機關對於前項補報，認與規定不合，應責令補給相當之休息，並加倍發給該時間
內工作之工資。
勞動基準法第七十七條
違反第四十二條、第四十四條第二項、第四十五條、第四十七條、第四十八條、第四
十九條或第六十四條第一項規定者，處六月以下有期徒刑、拘役或科或併科二萬元以
下罰金。
